【裁判字號】    95,台上,2409
【裁判日期】    951026
【裁判案由】    損害賠償
【裁判全文】
最高法院民事判決            九十五年度台上字第二四０九號
上  訴  人  華南商業銀行股份有限公司
法定代理人  丙○○
上  訴  人  甲○○
共      同
訴訟代理人  陳惠玲律師
被 上訴 人  乙○○
訴訟代理人  王傳賢律師
上列當事人間請求損害賠償事件，上訴人對於中華民國九十五年
一月十日台灣高等法院台中分院第二審更審判決（九十四年度上
國更(一)字第二號），提起上訴，本院判決如下：
    主  文
原判決關於駁回上訴人之上訴及該訴訟費用部分廢棄，發回台灣
高等法院台中分院。
    理  由
本件上訴人華南商業銀行股份有限公司（下稱華南銀行）上訴本
院後，法定代理人更換由丙○○擔任，茲據其聲明承受訴訟，經
核於法並無不合，合先敘明。
次查被上訴人主張：台灣台中地方法院（下稱執行法院）八十八
年度執字第一八四五二號債權人華南銀行與債務人即第一審共同
被告陳森吉間請求返還借款強制執行事件（下稱執行事件），執
行法院於民國八十八年九月十四日函請華南銀行向第一審共同被
告台中縣豐原地政事務所（下稱豐原地政所）繳納規費，請該所
於同年十月十二日派員會同指界查封陳森吉所有坐落台中縣豐原
市○○○段七○四之五四地號等二二筆土地（下稱系爭土地），
上訴人甲○○為華南銀行之受僱人，擔任執行事件債權人華南銀
行之代理人，因過失而未依規定繳納規費，致使豐原地政所未於
查封時會同指封，僅由甲○○引導執行人員，並誤指另筆種滿香
蕉樹、通行方便之平緩之同段七○四之九地號土地（下稱香蕉園
土地）為系爭土地，甲○○並稱香蕉樹係債務人種植，表示未繳
納指界規費，其知道查封土地之所在地，如有指界錯誤，願負一
切損害賠償責任，執行法院因此在其誤指之土地揭示查封公告。
嗣執行法院函請台中縣政府辦理系爭土地地上物為鑑價，台中縣
政府通知華南銀行向豐原地政所辦理鑑界，華南銀行之承辦人員
楊典同會同豐原地政所人員陳奇伯於八十八年十一月九日至現場
指界時，亦有過失，仍為相同之錯誤指界，未能將此錯誤向法院
更正。執行法院因此錯誤，將香蕉樹併列於拍賣公告之中，致伊
誤以為拍賣標的之系爭土地係香蕉園及其土地，於八十九年十月
五日以新台幣（下同）二百六十五萬二千元拍定，嗣伊發覺認知
錯誤，乃於九十年九月八日以存證信函向執行法院及華南銀行表
示撤銷買賣，同年九月十日以存證信函向陳森吉表示撤銷買賣。
豐原地政所會同指界時，因公務員陳奇伯之過失，致伊受有前述
損害，伊得依國家賠償法第二條規定請求豐原地政所賠償。爰基
於不真正連帶債務之法律關係，針對單一目的之給付，本於各別
之發生原因，對於陳森吉基於不當得利、侵權行為；對華南銀行
、甲○○基於不當得利、侵權行為；對豐原地政所基於國家賠償
，求為命陳森吉、或華南銀行、甲○○連帶、或豐原地政所給付
伊二百六十五萬二千元並各加計法定遲延利息之判決（關於第一
審、原審為被上訴人敗訴及命陳森吉、豐原地政所給付部分，未
據聲明不服，或不得上訴第三審，已告確定。原審維持第一審所
命上訴人連帶給付二百六十五萬二千元本息之判決，駁回其上訴
，上訴人就其敗訴部分，提起第三審上訴）。
上訴人則以：被上訴人欲購土地之地號，並無錯誤，不能以錯誤
為由撤銷買賣；且拍賣公告未載系爭土地之位置，應買人應自行
查明實際土地之位置，被上訴人未查明，係透過其在華南銀行之
同事張恭私下了解，亦有過失，不得撤銷錯誤之意思表示；在強
制執行買受人就物之瑕疵無擔保請求權，被上訴人有無撤銷權亦
非無疑。又系爭土地現仍登記為被上訴人所有，其損害尚未發生
。甲○○非專業人員，為陳森吉矇騙指界，除鑑定土地價值外，
尚需鑑定地上物價值，如非鑑界確定土地之四界，無從確認，華
南銀行依豐原地政所之指示繳費，指界時甲○○亦未到場，即無
過失，華南銀行及甲○○均不負侵權行為之責任等語，資為抗辯
。
原審維持第一審所為上訴人敗訴之判決，駁回其上訴，係以：華
南銀行於八十七年一月間辦理抵押貸款予陳森吉時，陳森吉以與
系爭土地相距約九十公尺以外，其上有香蕉園之平緩土地，且有
聯外道路可通之香蕉園土地，指為系爭土地。嗣執行法院於八十
八年九月十四日函請豐原地政所由華南銀行繳納規費，於同年十
月十二日派員會同指界查封系爭土地，惟甲○○為華南銀行之受
僱人，於執行事件為華南銀行之代理人，卻未依規定繳納規費，
致豐原地政所未會同指封，僅由甲○○引導執行人員到現場，誤
指封香蕉園土地為系爭土地，並向執行人員說明其未至豐原地政
所繳納指界規費，同時書立「請求查封，如有錯誤，致損害第三
人之權益時，願負法律上一切責任」之切結書，以致執行人員在
查封筆錄中記載：「查封之土地為一片空地，上面種植香蕉樹」
字樣。執行法院於同年十月十四日函請台中縣政府辦理鑑價，台
中縣政府於同年十一月一日函告華南銀行向豐原地政所辦理鑑界
，及通知豐原地政所於同年十一月九日上午九時派員前往指界，
但華南銀行及甲○○只繳交指界費，豐原地政所人員陳奇伯於同
年十一月九日至現場指界時，仍為相同之錯誤指界，而未能將此
錯誤向法院更正，致執行法院循此錯誤之指界及鑑價，將香蕉樹
併列為拍賣標的，揭示拍賣公告之中，致被上訴人陷於錯誤以為
所欲承買之標的為香蕉樹及其土地，因認知錯誤於八十九年十月
五日以二百六十五萬二千元拍定。執行法院於同年十一月二十四
日將價金分配予華南銀行一百八十四萬六千六百九十三元，分配
予債務人陳森吉十五萬一千六百三十五元。嗣被上訴人於九十年
四月間經鄰地所有人告知，同年五月向豐原地政所申請重新鑑界
後，才發現其認知錯誤而投標拍定等情，為兩造所不爭，且有執
行法院查封筆錄及指封切結書、拍賣公告及執行筆錄、拍定證明
書等件可稽，復經調閱執行事件執行卷宗查核屬實，並經第一審
會同豐原地政所測量人員勘測屬實，製有複丈成果圖附卷佐證，
堪信為真實。其次，甲○○在未確實查證系爭土地正確位置之情
形下，因受陳森吉申辦抵押貸款時之誤導，指封時誤指種植香蕉
之香蕉園土地為系爭土地，致被上訴人以為執行法院公告拍賣之
系爭土地位置係在上開香蕉園土地之認知錯誤，與華南銀行之代
理人甲○○查封時指界錯誤間，具有相當因果關係，即有過失。
又本件強制執行事件，無論查封筆錄、囑託查託登記或鑑價、拍
賣公告，關於土地部分，均載明係針對債務人陳森吉所有系爭土
地為之。兩造對執行法院所查封拍賣及被上訴人所投標者均係系
爭土地，並不爭執，雖於查封及鑑價程序時，因華南銀行、甲○
○指界錯誤，致併將非債務人陳森吉所種植之香蕉樹查封拍賣，
但就土地部分，應不因指界錯誤、查封之揭示位置係距系爭土地
九十公尺外之香蕉園土地而影響，就系爭土地之查封拍賣程序仍
認為合法有效。就香蕉樹部分，因所查封拍賣之香蕉樹非債務人
陳森吉所有，則其拍賣應屬無效。而兩造對於陳森吉所有系爭土
地，實際位於陡峭山坡，又長滿茂密叢林，人員難以進入，對外
又為水溝阻斷無法通行；被指界錯誤之香蕉園土地，則地勢平緩
，對外通行方便，均不爭執。是被上訴人以其確有將系爭土地之
位置誤認係在香蕉園土地，對拍賣標的物之認知錯誤而參與投標
，衡情自屬可信。按意思表示之內容有錯誤，或表意人若知其事
情即不為意思表示者，表意人得將其意思表示撤銷之，但以其錯
誤或不知事情，非由表意人自己之過失者為限。又當事人之資格
，或物之性質，若交易上認為重要者，其錯誤視為意思表示內容
之錯誤，民法第八十八條定有明文。查拍賣土地之位置，地勢是
否平坦，人員進出通行是否便利，在交易上均屬重要。準此，被
上訴人以其對拍賣標的物之認知錯誤為由，依民法第八十八條之
規定於九十年九月八日、十日分別以存證信函向執行法院、華南
銀行及陳森吉表示撤銷買賣（拍定），則就系爭土地部分，其撤
銷之意思表示，即屬有據；而香蕉樹部分，因拍賣無效，不待被
上訴人撤銷，即不發生買賣之效力。本件拍賣因被上訴人撤銷承
買之意思表示，依民法第一百十四條第一項規定，即屬自始無效
，被上訴人應將系爭土地回復登記予原所有權人陳森吉，而被上
訴人已向豐原地政所申請回復原狀登記，經回函表示：「本案既
已進入司法程序，請俟法院判決確定後再依法辦理」，是被上訴
人以其投標拍定之價金連同香蕉樹之八萬元，共為二百六十五萬
二千元，因系爭買賣（拍定）之撤銷，曾向債務人陳森吉請求返
還未獲置理，主張其因此受有價金二百六十五萬二千元無法取回
及其利息之損害，堪認屬實。又系爭土地部分之撤銷買賣（拍定
），及香蕉樹部分之拍賣無效，均與華南銀行及其代理人甲○○
查封時指界錯誤之過失，有相當因果關係，且華南銀行於拍定全
部價金其中取得一百八十四萬六千六百九十三元，以全額受償其
對債務人陳森吉之債權，取得此金額為不當得利。且被上訴人因
華南銀行受僱人甲○○之過失，致其對於系爭土地位置之認知錯
誤而參與段標並拍定，嗣撤銷其買賣（拍定）及香蕉樹之拍賣無
效，因此受有價金二百六十五萬二千元無法取回及其利息之損害
，則甲○○之指界錯誤與被上訴人之損害間有相當因果關係存在
。從而，被上訴人對華南銀行及甲○○依侵權行為之法律關係及
僱用人之連帶責任請求賠償二百六十五萬二千元，對華南銀行其
中之一百八十四萬六千六百九十三元部分並依不當得利之法律關
係請求，及各該法定遲延利息，即屬有據，應予准許。被上訴人
本於各別之發生原因，對於甲○○基於侵權行為損害賠償請求權
，對於華南銀行基於僱用人之連帶責任，對於豐原地政所基於國
家賠償請求權，具有同一目的，對被上訴人所負給付之義務，因
債務人中一人為給付，他債務人即免其責任之債務，屬於不真正
連帶債務關係等詞，為其判斷之基礎。
按損害賠償之債，以實際上受有損害為成立要件，倘無損害，即
不發生賠償問題；被害人實際上有否受損害，應視其財產總額有
無減少而定。查原審既認定被上訴人就系爭土地部分已撤銷承買
之意思表示，即屬自始無效，及香蕉樹部分之拍賣無效，則被上
訴人依法得請求出賣人即債務人陳森吉返還價金，因而對之取得
債權，其財產總額並未因此減少，於其證明就系爭價金追償無效
果前，似難認已受有實際損害。原審僅憑被上訴人主張其向陳森
吉請求返還未獲置理，即認被上訴人已受有價金二百六十五萬二
千元及其利息之損害，尚嫌速斷。次按強制執行之目的在實現債
權人實體上權利之內容，債權人依強制執行而受清償，係以執行
名義所載實體上權利為其法律上之原因，倘其實體上權利確屬存
在，縱令執行名義未成立或無效，亦非無法律上原因而受利益，
要難謂係不當得利，且執行法院將拍賣所得之價款逕行分配與各
債權人，其實際給付義務人仍為債務人，執行法院僅代債務人將
拍賣所得價款轉給債權人以清償其債務而已。本件執行法院將被
上訴人拍定之價款分配予債權人華南銀行一百八十四萬六千六百
九十三元，僅代債務人陳森吉清償其債務，嗣被上訴人撤銷承買
（拍定）之意思表示，能否謂華南銀行對債務人陳森吉之債權受
償之金額係不當得利，被上訴人得依不當得利之法則請求返還，
非無研求之餘地。原審未詳予究明，遽認華南銀行於被上訴人拍
定全部價金其中取償一百八十四萬六千六百九十三元為不當得利
，命華南銀行如數返還，即有可議。末查，原判決既認被上訴人
依侵權行為之法律關係，請求華南銀行及甲○○連帶賠償其損害
，為有理由，維持第一審所為上訴人敗訴之判決（見原判決第三
二頁、第三三頁），主文、據上論結欄卻未載「上訴人華南銀行
、甲○○之上訴駁回」、「上訴人華南銀行、甲○○之上訴為無
理由」，亦有未合。上訴論旨，指摘原判決關於其敗訴部分為不
當，聲明廢棄，非無理由。又原判決既認定豐原地政所之上訴為
一部有理由，一部無理由，則主文第三項、據上論結欄誤寫「其
餘上訴駁回」、「上訴為一部分有理由、一部為無理由」，應更
正為「上訴人台中縣豐原地政事務所其餘上訴駁回」、「上訴人
台中縣豐原地政事務所之上訴為一部有理由，一部無理由」。案
經發回後，宜由原法院裁定更正之，併此敘明。
據上論結，本件上訴為有理由。依民事訴訟法第四百七十七條第
一項、第四百七十八條第二項，判決如主文。
中    華    民    國  九十五  年    十    月  二十六  日
                      最高法院民事第七庭
                          審判長法官  劉  延  村
                                法官  劉  福  來
                                法官  黃  秀  得
                                法官  吳  謀  焰
                                法官  李  寶  堂
      本件正本證明與原本無異
                                      書  記  官
中    華    民    國  九十五  年   十一   月    六    日
                                                   Ｒ


司法院資訊處製作；財團法人民間司法改革基金會備份。
